【裁判字號】    96,訴,9441
【裁判日期】    990325
【裁判案由】    塗銷抵押權登記
【裁判全文】
臺灣臺北地方法院民事判決              96年度訴字第9441號
原      告    丙○○
被      告    乙○○
              甲○
兼上二人共同
訴訟代理人    丁○○
上列當事人間塗銷抵押權登記事件，本院於民國99年3 月11日言
詞辯論終結，判決如下：
    主      文
被告乙○○應將如附件一所示之本票返還原告。
原告其餘之訴駁回。
訴訟費用由被告乙○○負擔五分之一，餘由原告負擔。
    事實及理由
一、按訴狀送達後，原告不得將原訴變更或追加他訴，但被告同
    意者，不在此限。被告於訴之變更或追加無異議，而為本案
    之言詞辯論者，視為同意變更或追加。民事訴訟法第255 條
    第1 項第1 款、第2 項定有明文。原告起訴原以乙○○、甲
    ○為被告，請求塗銷臺北市○○區○○段1 小段137 地號土
    地上所設定之抵押權、地上權，於訴狀送達後之民國97年3
    月28日追加丁○○為被告，請求其將臺北市○○區○○路24
    2 巷6 弄24號房屋稅納稅義務人變更為原告，並追加請求被
    告乙○○返還如附件一、二所示之本票、領款收據，核屬訴
    之追加，被告無異議而為本案之言詞辯論，依上開規定，原
    告所為訴之追加，應予准許。
二、原告起訴主張：坐落臺北市○○區○○段1 小段137 地號土
    地（面積：42平方公尺，權利範圍：全部）及其上未辦第一
    次登記（保存登記）磚造2 層樓房建物（建物門牌：臺北市
    ○○路242 巷6 弄24號建物，權利範圍：全部）為原告所有
    。嗣於民國9l年1 月間，原告因急需資金運用，乃向於報紙
    刊登借貸廣告之被告乙○○洽借款項，經其借款新臺幣（下
    同）60萬元予原告，原告則以系爭土地為被告乙○○設定本
    金最高限額90萬元之抵押權，為被告甲○設定權利價值30萬
    元之地上權，並開立如附件一、二所示之本票、領款收據交
    被告乙○○收執，同時將系爭房屋納稅義務人變更為被告甲
    ○，被告甲○復將納稅義務人名義變更為被告丁○○。原告
    原擬於92年10月間提前清償系爭借款，詎被告乙○○竟置之
    不理，甚或聲請本院以92年度執字第15450 號給付票款強制
    執行事件強制執行原告之財產，經原告以提存款清償所積欠
    之616,428 元（含本金60萬元、利息5,523 元、執行費10,9
    05元），原告已無積欠被告乙○○任何款項。原告積欠被告
    乙○○之借款既經清償，被告乙○○即應將如附件一、二所
    示之本票、領款收據返還原告，而原為擔保系爭借款所設定
    之抵押權、地上權，被告乙○○、甲○應予塗銷，原為擔保
    系爭借款而變更之系爭房屋房屋稅納稅義務人名義，被告丁
    ○○亦應將之回復（變更）為原告之名義，迭經要求，被告
    均拒絕履行，為此提起本件訴訟等語。並聲明：
    (一)被告乙○○應將坐落臺北市○○區○○段1 小段137 地號
      土地（面積：42平方公尺，權利範圍：全部），經臺北市
      建成地政事務所以收件字號91萬華字第003450號收件，91
      年1 月10日登記，存續期間：91年1 月8 日至96年1 月7
      日，設定權利範圍：全部，擔保債權權總金額：本金最高
      限額90萬元之抵押權予以塗銷，並將如附件一、二所示之
      本票、領款收據返還原告。
    (二)被告甲○應將坐落臺北市○○區○○段1 小段137 地號土
      地（面積：42平方公尺，權利範圍：全部），經臺北市建
      成地政事務所以收件字號91萬華字第003460號收件，91年
      1 月11 日 登記，存續期間：不定期，權利範圍：全部，
      權利價值：30萬元之地上權予以塗銷。
    (三)被告丁○○應將臺北市○○區○○路242 巷6 弄24號房屋
      稅納稅義務人名義回復（變更）為原告。
三、被告則以：系爭土地上所設定之抵押權、地上權業已塗銷，
    原告請求被告乙○○、甲○塗銷系爭抵押權、地上權，並無
    理由。而系爭房屋業經原告出賣予訴外人劉榮仁，其請求被
    告丁○○將房屋稅納稅義務人名義回復（變更）為其名義，
    核非正當。此外，原告積欠之借款業已清償，如附件一、二
    所示之本票、領款收據已否返還原告，被告乙○○雖不復記
    憶，然被告乙○○確實未持有該等文件，已無從返還原告，
    如原告同意，被告乙○○願於該等文件影本載明作廢之意旨
    等語資為抗辯。並聲明：駁回原告之訴。
四、兩造不爭執之事項：
  (一)坐落臺北市○○區○○段1 小段137 地號土地（面積：42平
    方公尺，權利範圍：全部）為原告所有，其上未辦第一次登
    記（保存登記）磚造2 層樓房建物（建物門牌：臺北市○○
    路242 巷6 弄24號建物，權利範圍：全部）為原告之前手出
    資建築，原告向其買受取得。
  (二)原告以系爭土地為被告乙○○設定存續期間：91年1 月8 日
    至96年1 月7 日，設定權利範圍：全部，擔保債權權總金額
    ：本金最高限額90萬元之抵押權，經臺北市建成地政事務所
    以收件字號91萬華字第003450號收件，並於91年1 月10日辦
    理登記（本院卷第159 頁）。
  (三)原告以系爭土地為被告甲○設定存續期間：不定期，權利範
    圍：全部，權利價值：30萬元之地上權，經臺北市建成地政
    事務所以收件字號91萬華字第003460號收件，並於91年1 月
    11日辦理登記（本院卷第159-160 頁）。
  (四)原告將臺北市○○區○○路242 巷6 弄24號房屋稅納稅義務
    人名義變更為被告甲○，被告甲○復將之變更為被告丁○○
    （本院卷第153-157 頁）。
  (五)被告乙○○聲請本院以92年度執字第15450 號給付票款強制
    執行事件強制執行原告之財產，原告以提存款將所積欠之61
    6,428 元（含本金60萬元、利息5,523 元、執行費10,905元
    ）全部清償。
五、得心證之理由：
    原告主張其因向被告乙○○借款而交付如附件一、二所示之
    本票、領款收據，並設定系爭抵押權、地上權，及變更系爭
    房屋房屋稅納稅義務人之名義，該等借款既經清償，被告自
    應返還該等本票、領款收據，並塗銷系爭抵押權、地上權，
    及將房屋稅納稅名義人回復（變更）為原告，為被告所否認
    ，並以前詞置辯，是本件所應審究者為：(一)原告得否請求被
    告乙○○、甲○塗銷系爭抵押權、地上權？(二)原告得否請求
    被告丁○○將系爭房屋房屋稅納稅義務人之名義回復（變更
    ）為原告？(三)原告得否請求被告乙○○返還如附件一、二所
    示之本票、領款收據？茲論述如下：
  (一)原告得否請求被告乙○○、甲○塗銷系爭抵押權、地上權？
    原告於91年1 月10日、91年1 月11日，以系爭土地為被告乙
    ○○、甲○設定系爭抵押權、地上權，固有土地登記謄本在
    卷可憑（本院卷第159-160 頁），惟該抵押權、地上權業經
    塗銷，系爭土地目前並未存有任何負擔，為原告所是認，並
    有最新之土地登記謄本附卷可稽（本院卷第226 頁），足見
    原告已無再訴請塗銷系爭抵押權、地上權之必要，原告請求
    被告乙○○、甲○分別塗銷系爭抵押權、地上權，已屬欠缺
    權利保護之必要，自不應准許。
  (二)原告得否請求被告丁○○將系爭房屋房屋稅納稅義務人之名
    義回復（變更）為原告？
    原告因向被告乙○○借款而將系爭房屋房屋稅納稅義務人名
    義變更為被告甲○，被告甲○復將之變更為被告丁○○，該
    項借款業經原告清償完畢，固為被告所不爭，並有臺北市稅
    捐稽徵處萬華分處97年6 月26日北市稽萬華乙字第09730674
    200 號函及函附之申報書、紀錄表、承諾書在卷足憑（本院
    卷第153-157 頁）。惟查：
  1.按房屋稅籍名義僅用以認定納稅之主體，對於私法上之權利
    並無表徵之功能。房屋所有權如有讓與情事，而須向稅捐稽
    徵機關申請變更納稅義務人名義，係納稅義務人盡其公法上
    之義務，不得以之為私權訟爭之客體（最高法院79年臺上字
    第875 號判決意旨）。房屋稅納稅義務人名義之變更既屬納
    稅義務人公法上之義務，原告就申請變更納稅義務人名義一
    事即無私法上之請求權存在，其請求被告丁○○將系爭房屋
    房屋稅納稅義務人回復（變更）為其名義，尚難准許。
  2.次按對未登記之不動產肯認有事實上處分權，係實務上之便
    宜措施，然事實上處分權究非所有權，能否類推適用所有權
    之物上請求權之規定，尚非無疑（最高法院95年臺上字第94
    號判決意旨參照）。原告係以系爭房屋為其所有，請求被告
    丁○○將系爭房屋房屋稅納稅義務人回復（變更）為其名義
    ，然系爭房屋係原告之前手出資興建，為未辦所有權第一次
    登記（保存登記）之建物，為原告所是認，原告向其前手購
    得系爭房屋，僅取得系爭房屋事實上之處分權，並未取得系
    爭房屋之所有權，依上所述，原告得否類推適用所有權之物
    上請求權之規定，請求被告丁○○將系爭房屋房屋稅納稅義
    務人名義回復（變更）為原告，即非無疑。況縱認事實上處
    分權人得類推適用所有權之物上請求權之規定，然原告業於
    98年3 月2 日將系爭房地出賣予訴外人劉榮仁，有房地買賣
    契約書、印鑑證明、支票影本等在卷可憑（本院卷第227-23
    6 頁），足見原告業將對系爭房屋之事實上處分權讓與劉榮
    仁，則得類推適用行使該權利者亦為劉榮仁，而非原告，原
    告主張系爭房屋為其所有，被告丁○○應將系爭房屋房屋稅
    納稅義務人回復（變更）其名義，自難憑採。
  (三)原告得否請求被告乙○○返還如附件一、二所示之本票、領
    款收據？
  1.按原告於起訴原因已有相當之證明，而被告於抗辯事實並無
    確實證明方法，僅以空言爭執者，當然認定其抗辯事實之非
    真正，而應為被告不利益之裁判（最高法院18年上字第1679
    號判例意旨參照）。又本票具提示性及繳回性，執票人行使
    追索權時，仍需提示票據始能行使權利。本票執票人聲請裁
    定准許強制執行，亦係其行使追索權方式之一，從強制執行
    在滿足債權人私法上請求權之觀點，其聲請強制執行時，自
    仍需提出本票原本於執行法院，以證明其係執票人而得以行
    使追索權（最高法院95年臺簡上字第26號判決意旨參照）。
    原告因向被告乙○○借款而交付如附件一所示之本票，被告
    乙○○持該本票聲請本院以91年度票字第28770 號裁定准予
    強制執行，並以之為執行名義，聲請本院以92年度執字第15
    450 號強制執行，原告積欠之借款616,428 元（含本金60萬
    元、利息5,523 元、執行費10,905元）因而全部清償，為被
    告乙○○所不爭，並有執行（調查）筆錄、進行單、案款領
    款收據附卷足憑（本院卷第104 、108 、109 頁），則自強
    制執行實務均要求本票債權人提出本票原本，如未提出，強
    制執行之程序即有欠缺，被告乙○○既以系爭本票裁定為執
    行名義聲請強制執行，並獲全部清償，如附件一所示之本票
    應為其所持有等節觀之，即堪認原告就被告乙○○持有如附
    件一所示之本票已有相當之證明。而經本院調閱上開執行案
    卷查明結果，如附件一所示之本票並未附於該執行案卷內，
    被告乙○○抗辯其現未持有該本票，復僅空言爭執，而未舉
    證以實其說，揆諸前揭說明，應認被告乙○○所為之抗辯非
    屬真正，依票據法第124 條準用第74條規定，原告請求被告
    乙○○返還如附件一所示之本票，核屬有據，自應准許。
  2.次按債之全部消滅者，債務人固得請求返還或塗銷負債之字
    據，然債權人如主張負債字據有不能返還或有不能記入之事
    情，願給與債務消滅之公認證書者，依民法第308 條第2 項
    規定，債務人當無拒絕之理由。蓋負債字據為債權存在之證
    明，請求返還負債字據，目的在於免除債務人就債之消滅所
    應負之舉證責任，負債字據如有不能返還之事情，債權人復
    願出具債務消滅之證明，債務人即可取得證明而免危險，自
    無拒絕之理由。原告積欠被告乙○○之系爭借款業經清償完
    畢，其固得請求被告乙○○返還因借款所開立如附件二所示
    之領款收據，然被告乙○○主張該領款收據業經遺失，其願
    出具系爭債務消滅之證明予原告，已據被告乙○○於本院審
    理時，陳稱：「我認為本票、領款收據已經沒有用了，家裡
    也找不到，如果有必要，我願意在影本上註明系爭本票、領
    款收據作廢」等語（本院卷第243 頁），依上所述，原告即
    不得拒絕被告乙○○願出具債務消滅證明之主張，而仍請求
    被告乙○○返還原負債字據，其拒絕被告出具債務消滅證明
    之主張，仍聲明請求被告乙○○返還如附件二所示之領款收
    據，於法不合，尚難准許。
  (四)綜上，被告乙○○僅空言抗辯其現未持有如附件一所示之本
    票，其所為之抗辯難認係屬真正，依票據法第124 條準用第
    74條規定，原告請求被告乙○○返還如附件一所示之本票，
    洵屬有據，應予准許。而系爭抵押權、地上權業經塗銷，原
    告已無訴請塗銷之必要，且原告對系爭房屋已無事實上處分
    權，其不得請求將系爭房屋納稅義務人變更為其名義，此外
    ，原告就被告乙○○願出具債務消滅證明之主張並無拒絕之
    理由，其不得執意請求被告乙○○返還如附件二所示之領款
    收據，是原告請求被告乙○○、甲○塗銷系爭抵押權、地上
    權，及請求被告丁○○將系爭房屋納稅義務人變更為其名義
    ，暨請求被告乙○○返還如附件二所示之領款收據，均非正
    當，不應准許。
六、從而，原告請求被告乙○○返還如附件一所示之本票，為有
    理由，應予准許。至原告請求：(一)被告乙○○將坐落臺北市
    ○○區○○段1 小段137 地號土地（面積：42平方公尺，權
    利範圍：全部），經臺北市建成地政事務所以收件字號91萬
    華字第003450號收件，91年1 月10日登記，存續期間：91年
    1 月8 日至96年1 月7 日，設定權利範圍：全部，擔保債權
    權總金額：本金最高限額90萬元之抵押權予以塗銷，並將如
    附件二所示之領款收據返還原告。(二)被告甲○將坐落臺北市
    ○○區○○段1 小段137 地號土地（面積：42平方公尺，權
    利範圍：全部），經臺北市建成地政事務所以收件字號91萬
    華字第003460號收件，91年1 月11日登記，存續期間：不定
    期，權利範圍：全部，權利價值：30萬元之地上權予以塗銷
    。(三)被告丁○○將臺北市○○區○○路242 巷6 弄24號房屋
    稅納稅義務人名義回復（變更）為原告，均無理由，應予駁
    回。
七、本件事證已臻明確，兩造其餘攻擊防禦方法及所提證據，核
    與本件判決結果不生影響，爰不另一一論述，併予敘明。
八、結論：本件原告之訴為一部有理由，一部無理由，依民事訴
    訟法第79條、第85條第1 項但書，判決如主文。
中    華    民    國    99    年    3     月    25    日
                  民事第二庭    法  官  陳秀貞
以上正本係照原本作成
如對本判決上訴，須於判決送達後20日內向本院提出上訴狀。
中    華    民    國    99    年    3     月    25    日
                                書記官  劉碧輝

司法院資訊處製作；財團法人民間司法改革基金會備份。
